【裁判字號】    95,台上,1660
【裁判日期】    950728
【裁判案由】    給付工程款
【裁判全文】
最高法院民事判決            九十五年度台上字第一六六○號
    上  訴  人  甲○○
    訴訟代理人  陳建勳律師
    被 上訴 人  繼正營造股份有限公司
                        65號.
    法定代理人  乙○○
                送達代收人  .
                              .
                              .
    被 上訴 人  福茂工程企業有限公司
                        巷2弄.
    法定代理人  丙○○
上列當事人間請求給付工程款事件，上訴人對於中華民國九十三
年三月三十日台灣高等法院第二審判決（九十一年度上字第九五
三號），提起上訴，本院判決如下：
    主  文
原判決廢棄，發回台灣高等法院。
    理  由
本件訴訟上訴本院後，被上訴人繼正營造股份有限公司（下稱繼
正公司）之法定代理人已由林清祥變更為乙○○，經乙○○具狀
聲明承受訴訟，核無不合，先予敘明。
次查被上訴人主張：兩造於民國八十五年十二月一日簽訂工程合
約書，由伊承攬上訴人位於基隆市○○區○○街一三九號住宅新
建工程（下稱系爭工程），嗣兩造另有變更追加工程之合意，在
伊完成變更追加工程後，於八十七年六月間向上訴人提出追加工
程請款單，上訴人則於同年十月二日派員與伊就系爭追加工程Ｐ
１部分項目及金額達成合意，此部分上訴人未給付繼正公司、被
上訴人福茂工程企業有限公司（下稱福茂公司）之金額依次為新
台幣（下同）四十三萬四千三百六十二元、六十一萬九千零四十
四元。兩造就系爭追加工程Ｐ２部分項目及金額則未達成協議，
經伊結算，上訴人未給付繼正公司、福茂公司之金額依序為十五
萬八千六百十九元、二百零八萬八千一百三十九元，各該部分合
計五十九萬二千九百八十一元、二百七十萬七千一百八十三元，
再加計百分之六點四之工程利潤及管理費，則上訴人尚未給付繼
正公司、福茂公司之追加工程款按序為六十三萬零九百三十二元
、二百八十八萬零四百四十三元。經伊一再催討，上訴人均置之
不理等情，依系爭追加工程合約，求為命上訴人如數給付，並加
付法定遲延利息之判決（繼正公司、福茂公司對於上訴人之請求
分別超過四十六萬二千一百六十二元及二百五十六萬六千零八十
三元均本息部分，經第一審駁回，未據被上訴人聲明不服，已告
確定）。
上訴人則以：系爭工程曾於八十六年三月二十一日向基隆市政府
工務局申請變更設計，俾符兩造簽訂合約之圖面。系爭工程為總
價承包，無追加工程之問題。伊不同意中華徵信所企業股份有限
公司鑑定結果，且伊曾與繼正公司於八十七年一月二十五日就系
爭工程為變更合意，經核被上訴人所提出追加工程請款單之內容
，均在系爭工程合約及變更合約項目之範圍內、或係可歸責於被
上訴人而施作、或根本未施作，自不得向伊請求追加工程款。縱
認有追加工程，被上訴人就其請求之金額亦應提出單價依據以實
其說。又伊已給付繼正公司、福茂公司追加工程款依次為三十四
萬七千八百七十二元、二百零八萬九千九百六十五元等語，資為
抗辯。
原審維持第一審所為上訴人敗訴部分之判決，駁回其上訴，無非
以：被上訴人主張兩造簽訂工程合約書，由其承攬系爭工程之事
實，業據提出工程合約書為證，且為上訴人所不爭，堪信真實。
被上訴人謂其曾於八十七年六月向上訴人提出追加工程請款單，
且兩造於同年十月二日就系爭追加工程Ｐ１部分項目及金額達成
合意，有請款單、合意約定書、中國勵合股份有限公司裝修表及
函為證。核與證人即系爭工程設計人林慶明及督導李健雄證述情
節相符，足認兩造確有追加工程之合意。兩造於八十七年十月二
日協議之結論為上訴人未給付之追加工程款一百零五萬三千四百
零六元，加計百分之六點四之工程利潤及管理費，上訴人未給付
繼正公司、福茂公司之金額依序為四十六萬二千一百六十二元、
六十五萬八千六百六十二元，共計一百十二萬零八百二十四元，
顯見被上訴人所提出Ｐ１部分追加工程金額之請款明細表均係根
據此協議之結論所製作。況上訴人又於八十七年十二月八日以上
開中國勵合公司（八十七）中字第一二○八號函向繼正公司致稱
：本人已釐清分為Ｐ１與Ｐ２，Ｐ１為無爭議應付款項等語，足
認兩造就Ｐ１部分追加工程項目及金額已有協議。至福茂公司請
求上訴人支付有爭議之Ｐ２部分工程款，經鑑定均屬追加工程，
金額各加計百分之六點四之工程利潤及管理費如下：陽台、露台
、地坪貼10〤10磁磚部分，金額二十五萬四千三百九十八元，加
計工程利潤及管理費為二十七萬零六百七十九元；地坪貼花岡石
及木地板工程各一式部分，金額一百十七萬七千二百三十四元及
二十六萬六千八百八十七元，加計工程利潤及管理費分別為一百
二十五萬二千五百七十七元及二十八萬三千九百六十八元；佛堂
地坪工程及ＲＦ鐵爬梯修改部分，參以變更設計圖及鑑定專案報
告評估，福茂公司僅請求八萬九千一百七十元及五千元追加工程
款，並加計工程利潤及管理費分別為九萬四千八百七十七元及五
千三百二十元。綜上，繼正公司請求上訴人給付於四十六萬二千
一百六十二元、福茂公司請求上訴人給付於二百五十六萬六千零
八十三元，及均自起訴狀繕本送達翌日即八十九年九月七日起算
之法定遲延利息部分，應予准許；逾此所為請求，不應准許等詞
，為其判斷之基礎。
按第二審法院於當事人未經合法代理之情形，逕為本案判決者，
當事人得提起上訴。至是否已由法定代理人合法代理，為法院應
依職權調查之事項，法定代理權之欠缺，不能因當事人間無爭執
而視為已補正。次按解散之公司，除因合併、破產而解散者外，
應行清算，公司法第二十四條定有明文。又依公司法第一百十三
條準用同法第七十九條規定，有限公司之清算，除公司法或章程
另有規定或經股東決議另選清算人外，應以全體股東為清算人。
又公司之清算人，在執行職務範圍內，為公司之負責人，同法第
八條第二項亦有明定。查被上訴人福茂公司業於八十九年八月三
十日提起本件訴訟以前之八十七年九月二十九日辦理解散登記，
有卷附公司基本資料查詢表可稽，依公司法第二十四條規定，該
公司即應行清算。上訴人復辯稱福茂公司應向法院聲報清算人（
見一審二卷一四二、一四四頁，原審卷二一二頁）。是倘福茂公
司章程無另行規定，股東又未決議另為選任清算人者，即應以全
體股東為清算人。而按清算人有數人時，得推定一人或數人代表
公司，如未推定時，各有對於第三人代表公司之權，為公司法第
八十五條第一項所明定，則代表福茂公司之清算人究為何人，即
待調查審認。乃原審就福茂公司之章程是否另有規定，或股東已
否決議另為選任清算人，福茂公司之清算人有無推定何清算人代
表該公司，以及原董事丙○○一人是否即得為代表福茂公司之清
算人，均未詳查論及，致事實不明，即以丙○○為福茂公司之法
定代理人，並由丙○○代理福茂公司委任律師為訴訟代理人為訴
訟行為，依上說明，程序上是否無誤，不無可疑。次查上訴人抗
辯：依被上訴人繼正公司於八十七年十二月三十日就系爭工程款
最終計算結果而傳真予伊之收付款明細表，其上記載「加帳」（
即追加工程部分）之金額僅為九萬八千零六十元等情，提出雙方
於同年一月二十五日簽訂之工程變更合約（附約）及該收付款明
細表影本等為證（見原審卷三四、五四至五六、六四至六五頁）
，此與判斷繼正公司就該追加工程得否請求系爭工程款及其額數
若干攸關。原審未遑詳究，遽為不利上訴人之論斷，自有未洽。
上訴論旨，指摘原判決不當，求予廢棄，非無理由。
據上論結，本件上訴為有理由。依民事訴訟法第四百七十七條第
一項、第四百七十八條第二項，判決如主文。
中    華    民    國  九十五  年    七    月  二十八  日
                      最高法院民事第三庭
                          審判長法官  吳  正  一
                                法官  劉  福  聲
                                法官  黃  義  豐
                                法官  簡  清  忠
                                法官  王  仁  貴
      本件正本證明與原本無異
                                      書  記  官
中    華    民    國  九十五  年    八    月   十五   日
                                                    Ａ


司法院資訊處製作；財團法人民間司法改革基金會備份。
